---
title: "PA Script OLS(Subset&Stepwise) include"
output: html_notebook
---

1. Sesi Import
```{r}
#import ing
install.packages("ggplot2")
library(ggplot2)
install.packages("GGally")
library(GGally)
setwd("D:/PENS-EEPIS/SDT A Semester 2 2025/Pemodelan Statistika Terapan/PA")
getwd()
```
2. Ekstrak Data
```{r}
ipm <- read.csv("ipm-indonesia2021-cluster.csv")
head(ipm)
View(ipm)
```
3. Data Preprocessing
```{r}
#3.1 ubah nama atribut
install.packages("dplyr")
library(dplyr)
ipm <- ipm %>%
  rename(
          perc_Po   ='Persentase.Penduduk.Miskin..P0..Menurut.Kabupaten.Kota..Persen.',
          # Persentase Penduduk miskin
          avgschool ='Rata.rata.Lama.Sekolah.Penduduk.15...Tahun.',  
          # Rata-rata 15+ tahun
          spendpercap ='Pengeluaran.per.Kapita.Disesuaikan..Ribu.Rupiah.Orang.Tahun.',
          # Pengeluaran/ kapita (Ribu/orang/tahun)
          ipm ='Indeks.Pembangunan.Manusia',
          life_exp='Umur.Harapan.Hidup..Tahun.',
          # dalam 1 tahun
          perc_san='Persentase.rumah.tangga.yang.memiliki.akses.terhadap.sanitasi.layak',
          # persentase sanitasi layak
          perc_dr='Persentase.rumah.tangga.yang.memiliki.akses.terhadap.air.minum.layak',
          # persentase air minum layak
          unemploy='Tingkat.Pengangguran.Terbuka',
          # dalam 1 tahun
          labor_part='Tingkat.Partisipasi.Angkatan.Kerja',
          # dalam 1 tahun
          pdrb='PDRB.atas.Dasar.Harga.Konstan.menurut.Pengeluaran..Rupiah.')
          #lengkapnya(Ribu Rupiah)
ipm <- ipm %>% dplyr::select(-Provinsi, -Kab.Kota)
summary(ipm)
```

```{r}
str(ipm)
```

3.2 Missing Value Handling
```{r}
#Mengatasi Missing Value
sum(is.na(ipm))
colSums(is.na(ipm))
colMeans(is.na(ipm))
ipm[!complete.cases(ipm), ]

#Visualisasi Nan
install.packages("naniar")
library(naniar)
vis_miss(ipm)
```

```{r}
#menghapus semua yang kosong
ipm_cleaned <- na.omit(ipm)
sum(is.na(ipm_cleaned))
colSums(is.na(ipm_cleaned))
colMeans(is.na(ipm_cleaned))
```


3.3 EDA with Cleaned dataset
3.3.1 EDA (Scatter Plot)
```{r}
#Cek Persebaran Data
pairs(~ipm_cleaned$perc_Po+ipm_cleaned$avgschool+ipm_cleaned$spendpercap+ipm_cleaned$ipm+ipm_cleaned$life_exp+ipm_cleaned$perc_san+ipm_cleaned$perc_dr+ipm_cleaned$unemploy+ipm_cleaned$labor_part+ipm_cleaned$pdrb, data = ipm_cleaned, main = "Scatterplot Matrix")

```
3.3.2 EDA ( Correlation Data )
```{r}
#visualisasi Korelasi
install.packages("corrplot")
library(corrplot)
cor_matrix <- cor(ipm_cleaned)
corrplot(cor_matrix, method = "color", type = "upper", tl.col = "black", addCoef.col = "black")
# Plot heatmap korelasi
heatmap(cor(ipm_cleaned), col = colorRampPalette(c("red", "white", "blue"))(100))
```

3.3.3 EDA (Distribusi data)
```{r}
# Buat plot matriks dengan GGally
# distribusi perc_Po
plot(density(ipm_cleaned$perc_Po), main = "Density Plot Persentase Penduduk miskin", xlab = "Persentase Penduduk Miskin (P0) Menurut Kabupaten Kota (Persen)", col = "darkblue")
# avgschool
plot(density(ipm_cleaned$avgschool), main = "Density Plot Rata lulusan", xlab = "Rata.rata.Lama.Sekolah.Penduduk.15...Tahun.", col = "blue")
# spendpercap
plot(density(ipm_cleaned$spendpercap), main = "Density Plot Pengeluaran", xlab = "Pengeluaran.per.Kapita.Disesuaikan..Ribu.Rupiah.Orang.Tahun", col = "yellow")
# ipm
plot(density(ipm_cleaned$ipm), main = "Density Plot ipm", xlab = "Index Pembangunan Manusia", col = "red")
# life_exp
plot(density(ipm_cleaned$life_exp), main = "Density life_exp", xlab = "Umur Harapan Hidup(Tahun)", col = "black")
# perc_san
plot(density(ipm_cleaned$perc_san), main = "Density Plot perc_san", xlab = "Persentase.rumah.tangga.yang.memiliki.akses.terhadap.sanitasi.layak", col = "gray")
# perc_dr
plot(density(ipm_cleaned$perc_dr), main = "Density Plot perc_dr", xlab = "Persentase rumah tangga yang memiliki akses terhadap air minum layak", col = "pink")
# unemploy 
plot(density(ipm_cleaned$unemploy), main = "Density Plot unemploy", xlab = "Tingkat Pengangguran Terbuka", col = "green")
# labor part
plot(density(ipm_cleaned$labor_part), main = "Density Plot labor_part", xlab = "TingkatP artisipasi Angkatan Kerja", col = "darkgreen")
# pdrb
plot(density(ipm_cleaned$pdrb), main = "Density Plot pdrb", xlab = "PDRB atas Dasar Harga Konstan menurut Pengeluaran(Ribu Rupiah)", col = "brown")
```
3.3.4 EDA (Boxplot)
```{r}
## Membuat boxplot dari 10 variabel tadi
install.packages("tidyr")
library(tidyr)
# Ubah ke long format
ipm_long <- pivot_longer(ipm_cleaned, 
                         cols = everything(), 
                         names_to = "Variable", 
                         values_to = "Value")
# Buat boxplot
ggplot(ipm_long, aes(x = Variable, y = Value, fill = Variable)) +
  geom_boxplot() +
  scale_fill_brewer(palette = "Set3") +
  theme_minimal() +
  theme(axis.text.x = element_text(angle = 45, hjust = 1)) +
  guides(fill = FALSE)

# Boxplot per variabel terpisah
par(mfrow = c(1,4))  # Sesuaikan jumlah baris/kolom sesuai jumlah variabel
for (col in names(ipm_cleaned)) {
  boxplot(ipm_cleaned[[col]], main = col)
}
```


3.4 Normalisasi Data
```{r}
# Rumus IQR Capping
cap_outliers <- function(x) {
  q1 <- quantile(x, 0.25)
  q3 <- quantile(x, 0.75)
  iqr <- q3 - q1
  lower <- q1 - 1.5 * iqr
  upper <- q3 + 1.5 * iqr
  x[x < lower] <- lower
  x[x > upper] <- upper
  return(x)
}

#1. handle outlier pada variabel 'perc_Po'
ipm_cleaned$perc_Po_capped <- cap_outliers(ipm_cleaned$perc_Po)
# Lihat boxplot sebelum dan sesudah
par(mfrow = c(1, 2))
boxplot(ipm_cleaned$perc_Po, main = "perc_Po Sebelum")
boxplot(ipm_cleaned$perc_Po_capped, main = "perc_Po Sesudah")

#2. handle outlier pada variabel 'spendpercap'
ipm_cleaned$spendpercap_capped <- cap_outliers(ipm_cleaned$spendpercap)
# Lihat boxplot sebelum dan sesudah
par(mfrow = c(1, 2))
boxplot(ipm_cleaned$spendpercap, main = "spendpercap Sebelum")
boxplot(ipm_cleaned$spendpercap_capped, main = "spendpercap Sesudah")

#3. handle outlier pada variabel 'ipm'
ipm_cleaned$ipm_capped <- cap_outliers(ipm_cleaned$ipm)
# Lihat boxplot sebelum dan sesudah
par(mfrow = c(1, 2))
boxplot(ipm_cleaned$ipm, main = "ipm Sebelum")
boxplot(ipm_cleaned$ipm_capped, main = "ipm Sesudah")

#4. handle outlier pada variabel 'perc_san'
ipm_cleaned$perc_san_capped <- cap_outliers(ipm_cleaned$perc_san)
# Lihat boxplot sebelum dan sesudah
par(mfrow = c(1, 2))
boxplot(ipm_cleaned$perc_san, main = "perc_san Sebelum")
boxplot(ipm_cleaned$perc_san_capped, main = "perc_san Sesudah")

#5. handle outlier pada variabel 'perc_dr'
ipm_cleaned$perc_dr_capped <- cap_outliers(ipm_cleaned$perc_dr)
# Lihat boxplot sebelum dan sesudah
par(mfrow = c(1, 2))
boxplot(ipm_cleaned$perc_Po, main = "perc_dr Sebelum")
boxplot(ipm_cleaned$perc_Po_capped, main = "perc_dr Sesudah")

#6. handle outlier pada variabel 'labor_part'
ipm_cleaned$labor_part_capped <- cap_outliers(ipm_cleaned$labor_part)
# Lihat boxplot sebelum dan sesudah
par(mfrow = c(1, 2))
boxplot(ipm_cleaned$perc_Po, main = "labor_part Sebelum")
boxplot(ipm_cleaned$perc_Po_capped, main = "labor_part Sesudah")

#7  . handle outlier pada variabel 'pdrb'
ipm_cleaned$pdrb_capped <- cap_outliers(ipm_cleaned$pdrb)
# Lihat boxplot sebelum dan sesudah
par(mfrow = c(1, 2))
boxplot(ipm_cleaned$pdrb, main = "pdrb Sebelum")
boxplot(ipm_cleaned$pdrb_capped, main = "pdrb Sesudah")

#8. handle outlier pada variabel 'labor_part'
ipm_cleaned$labor_part_capped <- cap_outliers(ipm_cleaned$labor_part)
# Lihat boxplot sebelum dan sesudah
par(mfrow = c(1, 2))
boxplot(ipm_cleaned$labor_part, main = "labor_part Sebelum")
boxplot(ipm_cleaned$labor_part_capped, main = "labor_part Sesudah")

#9. handle outlier pada variabel ''unemploy
ipm_cleaned$unemploy_capped <- cap_outliers(ipm_cleaned$unemploy)
# Lihat boxplot sebelum dan sesudah
par(mfrow = c(1, 2))
boxplot(ipm_cleaned$unemploy, main = "unemploy Sebelum")
boxplot(ipm_cleaned$unemploy_capped, main = "unemploy Sesudah")


```

3.5 Inisial ulang data
```{r}
head(ipm_cleaned)
#inisialisasi data 
data <- ipm_cleaned
str(data)
```
Analisis:

4. OLS
```{r}
# Modeling regresi
model_ori = lm(data$life_exp~data$perc_Po+data$avgschool+data$spendpercap+data$ipm+data$unemploy+data$perc_san+data$perc_dr+data$labor_part+data$pdrb, data = data)
summary(model_ori)
model_cap = lm(data$life_exp~data$perc_Po_capped+data$avgschool+data$spendpercap_capped+data$ipm_capped+data$unemploy_capped+data$perc_san_capped+data$perc_dr_capped+data$labor_part_capped+data$pdrb_capped, data = data)
print(summary(model_cap))
```

```{r}
install.packages("car")
library(car)
vif(model_ori)
```

```{r}
vif(model_cap)
```

5. Best Subset Regression
```{r}
# Mencari model yang terbaik
#Import library
install.packages("tidyverse")
library(tidyverse)
install.packages("caret")
library(caret)
install.packages("leaps")
library(leaps)
#Mencari Model
best.subset = regsubsets(data$life_exp ~ data$perc_Po_capped+data$avgschool+data$spendpercap_capped+data$ipm_capped+data$unemploy_capped+data$perc_san_capped+data$perc_dr_capped+data$labor_part_capped+data$pdrb_capped, data = data , nvmax = 9)
print(summary(best.subset))
```
Analisis:

```{r}
#Evaluasi
res.sum <- summary(best.subset)
data.frame(
  Adj.R2 = which.max(res.sum$adjr2),
  CP = which.min(res.sum$cp),
  BIC = which.min(res.sum$bic),
  RSS = which.min(res.sum$rss),
  RSQ = which.min(res.sum$rsq)
  )
```


6. Stepwise Selection
```{r}
# Menentukan Model
install.packages("MASS")
library(MASS)
# Fit the full model
model <-lm(data$life_exp ~ data$perc_Po_capped+data$avgschool+data$spendpercap_capped+data$ipm_capped+data$unemploy_capped+data$perc_san_capped+data$perc_dr_capped+data$labor_part_capped+data$pdrb_capped, data = data)

```

```{r}
#Backward
lm.all <- lm(data$life_exp ~ data$perc_Po_capped+data$avgschool+data$spendpercap_capped+data$ipm_capped+data$unemploy_capped+data$perc_san_capped+data$perc_dr_capped+data$labor_part_capped+data$pdrb_capped, data)
stepwise_back <- step(lm.all, direction="backward")
summary (stepwise_back)
```
Analisis: fitur yang dihapus hanya perc_dr karena tidak memberikan kontribusi besar terhadap penurunan RSS atau peningkatan AIC.

```{r}
#Forward
lm.all <- lm(data$life_exp ~ data$perc_Po_capped+data$avgschool+data$spendpercap_capped+data$ipm_capped+data$unemploy_capped+data$perc_san_capped+data$perc_dr_capped+data$labor_part_capped+data$pdrb_capped, data)
stepwise_for <- step(lm.all, direction="forward")
```
